【裁判字號】    98,台上,7652
【裁判日期】    981217
【裁判案由】    強盜
【裁判全文】
最高法院刑事判決            九十八年度台上字第七六五二號
上  訴  人  甲○○
選任辯護人  張績寶律師
上列上訴人因強盜案件，不服台灣高等法院台中分院中華民國九
十八年十月二十七日第二審更審判決（九十八年度上更(一)字第一
四０號，起訴案號：台灣台中地方法院檢察署九十五年度偵字第
一一二九五號），提起上訴，本院判決如下：
    主  文
原判決撤銷，發回台灣高等法院台中分院。
    理  由
本件原判決撤銷第一審之科刑判決，改判依修正前刑法牽連犯關
係從一重論處上訴人甲○○意圖為自己不法之所有，結夥三人以
上，以強暴、脅迫至使不能抗拒，而取他人之物罪刑，固非無見
。
惟按：(一)原判決認定證人即被害人張丞詡於警詢中之陳述，與審
判中不符部分，無刑事訴訟法第一百五十九條之二規定具有較可
信之特別情況，且為證明犯罪事實存否所必要，依同法第一百五
十九條第一項之規定，認張丞詡於警詢之陳述並無證據能力。張
丞詡之警詢陳述既無證據能力，即不得採為證據，故上訴人之選
任辯護人所辯依張丞詡之警詢筆錄，可以證明上訴人沒有強盜張
丞詡之意思，自難憑採云云（見原判決第四頁最後一行至第五頁
第九行）。然查，我國刑事訴訟法基於證據裁判主義及證據能力
之規定，得以作為認定犯罪事實之依據，以有證據能力之證據為
限，惟於審判期日證人所為陳述與審判外之陳述相異時，可提出
該證人先前所為自我矛盾之陳述，用來減低其在審判時證言之證
明力，此種作為彈劾證據使用之傳聞證據，因非用於認定犯罪事
實之基礎，不受傳聞法則之拘束。因此，被告以外之人於審判外
之言詞或書面陳述，雖不符合傳聞法則之例外規定，而不能作為
認定犯罪事實之證據，但尚非不得以之作為彈劾證據，用來爭執
或減損被告、證人或鑑定人陳述之證明力。張丞詡於警詢中所為
陳述，固無證據能力，不得作為認定犯罪事實之基礎，然作為彈
劾證據使用，以爭執或減損原判決採為認定上訴人犯罪基礎之證
據之證明力，並無不可。原判決遽以前述說明，作為不採上訴人
有利辯解之理由，自屬違誤。(二)科刑之判決書，須將認定之犯罪
事實詳為記載，然後於理由內說明其所憑之證據及認定之理由，
使事實與理由兩相一致，方為合法，倘事實已有及，而理由內
未加說明，是為理由不備，理由內已加說明，而事實無此記載，
則理由失其依據，均足構成撤銷之原因。原判決事實欄記載「…
…甲○○繼而出言向張丞詡恐嚇稱：『如不負責解決賠償問題，
就要將你處理掉』等語，以此強暴、脅迫手段，至使張丞詡不能
抗拒後，『阿彬』、『阿豐』等五名成年男子即強取張丞詡身上
之現金合計新台幣（下同）五千元，及在張丞詡駕駛之前開自用
小客車內搜括強取張丞詡所有之手錶四只」等語，惟理由內並未
說明認定上訴人以「如不負責解決賠償問題，就要將你處理掉」
脅迫張丞詡，至使張丞詡不能抗拒等情所憑之依據，自屬理由不
備。(三)刑法上之強盜罪，以有為自己或第三人不法所有之意圖為
構成要件之一，若奪取財物係基於其他目的，而非出於不法所有
之意思者，縱其行為違法，要不成立強盜罪。查證人黃湘文於第
一審審理時證稱曾透過陳自強、張丞詡認識富貴鴻有限公司之周
世昌、林從琦、何姿瑩，進而投資富貴鴻有限公司四百多萬元，
三個月後公司即倒閉，伊有委託上訴人去找富貴鴻有限公司，曾
向上訴人提到張丞詡等五人的名字，民國九十五年五月九日（即
案發日）很晚的時候，上訴人曾打電話告知已找到張丞詡，要伊
出門，因已晚上十點多，伊即向上訴人說既已委託其處理，就請
其與張丞詡協調看看等情（見第一審訴字第一三七０號卷第八三
至八六頁）。另張丞詡於警詢時，陳稱上訴人曾詢問其提款卡之
密碼，於向銀行查詢後得知其所有剩餘之金額約十五萬元，與他
們認知金額差距太大，所以未遭提領等語（見警卷第二四頁）。
上開黃湘文及張丞詡所述如果無訛，參以前揭原判決事實欄所載
上訴人向張丞詡恐嚇「如不負責解決『賠償』問題，就要將你處
理掉」之言語，則上訴人脅迫之目的，是否為強盜張丞詡之財物
？抑或逼迫張丞詡賠償其介紹黃湘文投資之損失？即非無研求之
餘地。另張丞詡於警詢時復陳稱：「……之後又遭該六名年輕人
一陣毆打，同時該些年輕人到我車上翻找有無價值之物品及現金
，從我車上拿走機械手錶（萬寶龍牌六只）、鋼筆（萬寶龍牌二
支）、及零錢約八百元左右強行拿走，事後因我遭毆打時是躺於
地上遭他們拳打腳踹弄髒了衣服，黃先生（即上訴人）要我脫下
衣服到一旁清洗乾淨，然後叫一名年輕人到我車上拿衣服要我換
下，該些年輕人並在我弄髒衣服及褲子中翻找有無其他物品，從
我脫下的褲子右後方口袋內有五千元左右一併強行拿走……」等
語（見警卷第二四、二五頁），倘若屬實，則張丞詡所有之手錶
及現金，似係由與上訴人同往之年輕人，於張丞詡之車內與換下
之褲子內取走，該等年輕人取走手錶及現金，是否經上訴人授意
？取走時上訴人有無在場？是否知情？事後有無分得財物？此攸
關上訴人強盜罪名成立與否之認定，自應明白審認，並於理由內
予以說明。原判決未遑調查釐清，遽論以加重強盜罪責，尚嫌速
斷。本院前次發回意旨已予指明，原判決仍未予究明，致事實尚
屬未明，瑕疵依然存在，自屬無可維持。上訴意旨指摘原判決不
當，非無理由，應認仍有撤銷發回更審之原因。
據上論結，應依刑事訴訟法第三百九十七條、第四百零一條，判
決如主文。
中    華    民    國  九十八  年   十二   月   十七   日
                      最高法院刑事第十一庭
                          審判長法官  石  木  欽
                                法官  洪  佳  濱
                                法官  韓  金  秀
                                法官  段  景  榕
                                法官  周  煙  平
      本件正本證明與原本無異
                                      書  記  官
中    華    民    國  九十八  年   十二   月  二十二  日
                                                      V


司法院資訊處製作；財團法人民間司法改革基金會備份。
